【裁判字號】    92,台上,2592
【裁判日期】    920514
【裁判案由】    殺人
【裁判全文】
最高法院刑事判決                              九十二年度台上字第二五九二號
    上  訴  人  台灣高等法院台南分院檢察署檢察官
    上  訴  人
    即  被  告  甲○○
    被      告  乙○○
右上訴人等因被告等殺人案件，不服台灣高等法院台南分院中華民國九十二年一月三
十日第二審更審判決（九十一年度上重更(五)字第三三六號，起訴案號：台灣嘉義地方
法院檢察署八十六年度偵字第五九一一、六０三七、六七七一、七四一三、七六三九
、七六七八號），提起上訴，本院判決如左：
    主  文
原判決撤銷，發回台灣高等法院台南分院。
甲○○之上訴駁回。
    理  由
一發回部分：
本件原判決認定上訴人即被告甲○○、被告乙○○與陳道宗（另案審理中）、林宜志
（另案審理中）、李俊孝、許世忠（以上二人由檢察官通緝中）等人，平日即與陳偉
成、蕭銘進、許坤華、鄭錦坤、劉嘉權等人交惡，李俊孝更因經常受陳偉成及綽號「
黑雞」鄭錦坤二人奚落，且陳偉成因許坤華前被林宜志、甲○○押至蘭潭毆辱，曾放
話以後有機會要討回來，李俊孝、林宜志、甲○○因而對陳偉成、鄭錦坤、許坤華心
存芥蒂，及乙○○因積欠蕭銘進新台幣（以下同）十三萬元，為蕭銘進催討而感到不
滿。嗣乙○○等人，知悉陳偉成、許坤華、鄭錦坤等人，平日即在嘉義縣水上鄉忠和
村檳榔樹角十五之二十號蕭銘進所經營「中庄花店」出入，乙○○乃於八十六年八月
二十六日晚上七時許，夥同甲○○、陳道宗、李俊孝、林宜志、許世忠等六人，共同
基於持槍押人教訓之犯意，及共同基於意圖供自己犯罪所用，並持可供軍用制式子彈
之犯意，由乙○○、林宜志分持陳道宗交由林宜志保管，已裝填子彈，具有殺傷力巴
西TAURUS廠製9MM半自動手槍（含彈匣一個）及匈牙利FEG廠制 9MM半自動手槍（含彈
匣一個）各一把及子彈共十三發，而共同未經許可，無故持有之。嗣於同晚七時許，
乙○○、甲○○、陳道宗、李俊孝、林宜志、許世忠六人，共乘乙○○所有ＵＲ｜八
五二八號克萊斯勒小客車，至蕭銘進上揭「中庄花店」尋釁，到達花店後，乙○○等
六人，持槍進入花店，即將花店鐵門拉下，發見許坤華、鄭錦坤、劉嘉權三人，正在
花店聊天，林宜志即取出預藏手槍，擊打許坤華頭部，乙○○亦取出手槍，擊打鄭錦
坤、劉嘉權頭部（傷害部分未據告訴），並喝令許坤華、鄭錦坤、劉嘉權三人，不得
亂動，乙○○並質問蕭銘進去向，鄭錦坤回答，蕭銘進不在，林宜志、乙○○二人，
乃持槍喝令許坤華、鄭錦坤、劉嘉權三人坐上ＵＲ｜八五二八號小客車，林宜志、許
世忠、李俊孝三人，隨即將許坤華、鄭錦坤、劉嘉權三人，押上乙○○所有ＵＲ｜八
五二八號小客車，而剝奪許坤華等三人行動自由，該車旋由李俊孝開走，乙○○則上
樓，找尋蕭銘進未著後，乃留在花店，等待蕭銘進返回，另陳道宗搭乘由甲○○駕駛
蕭銘進所有Ｎ三｜０五五五號小客車，隨ＵＲ｜八五二八號小客車，一同離去（該Ｎ
三｜０五五五號小客車，其後被置於嘉義市精忠國小，甲○○應無不法所有意圖，不
另論竊盜罪），二車行至中庄某處紅綠燈路口，甲○○搖下車窗，向林宜志等人告知
，其欲駕車回花店接應乙○○，並抓蕭銘進等語，甲○○、陳道宗二人，乃駕駛Ｎ三
｜０五五五號小客車，返回「中庄花店」接應乙○○。而當李俊孝、林宜志、許世忠
三人，押走許坤華、鄭錦坤、劉嘉權三人，離開花店同時，適蕭銘進返回「中庄花店
」，立即被乙○○持槍看住，剝奪其行動自由，乙○○並即叩機與林宜志等三人聯絡
，但未能聯絡上，乙○○乃將蕭銘進押至路旁，攔計程車共乘至嘉義市○○○路四五
六之五二號「天下第一園」陳道宗住處，欲與陳道宗、甲○○、林宜志、李俊孝、許
世忠等五人，取得聯絡會合。而陳道宗、甲○○二人，嗣後駕駛Ｎ三｜０五五五號小
客車，返回「中庄花店」，見乙○○已不在，亦無法與林宜志等三人，取得聯絡，二
人遂將蕭銘進所有Ｎ三｜０五五五號小客車，停放於精忠國小，再先後返回嘉義市○
○○路四五六之五二號「天下第一園」陳道宗住處，甲○○、陳道宗二人，返回陳道
宗上揭「天下第一園」住處時，乙○○已持槍，強押蕭銘進在屋內客廳，陳道宗乃告
知蕭銘進：「李俊孝在其所經營星璇服飾店看店時，陳偉成時常打電話去消遣李俊孝
，是什麼意思！所以很不爽，才來押你們，是陳偉成害你們的」等語，陳道宗、乙○
○、甲○○三人，則輪流看管蕭銘進。另李俊孝、林宜志、許世忠三人，押著許坤華
、鄭錦坤、劉嘉權三人，由李俊孝駕駛ＵＲ｜八五二八號小客車，於當晚七時三十分
許，駛往嘉義縣竹崎鄉塘興村往無底潭「偏僻產業道路」停車（即嘉義縣竹崎鄉○○
○段第一０二號土地附近），並等候陳道宗、乙○○、甲○○三人，押蕭銘進前來會
合，但約等候十至十五分鐘後，即至當晚七時五十分許，仍未見陳道宗等三人前來。
此時，許坤華乃要求下車小便，林宜志即與其下車，其他人均留車上。嗣在下車後，
許坤華與林宜志二人在閒聊間，林宜志責問許坤華，為何以前經常欺侮他？許坤華即
回稱：「你現在有槍，不是最大，我不相信你有槍，就敢打死我」等語，林宜志聞言
，勃然大怒，而逾原共同押人教訓犯意，另自行起意槍殺許坤華，由林宜志開槍射殺
許坤華頭部及身體，先開兩槍，隨後又對許坤華補開五槍，使許坤華頭部及身體，分
佈有穿透性及貫穿性彈孔七處，因近距離多處槍傷，造成心臟破裂，引起許坤華胸內
大量出血，當場死亡。然後ＵＲ｜八五二八號小客車，即換由許世忠駕駛離去，擬另
尋覓地點與陳道宗等三人聯絡。其間，林宜志等三人，並要鄭錦坤，聯絡陳偉成，以
便釣出。然因無法聯絡而作罷。途中，該ＵＲ｜八五二八號小客車，由嘉義縣竹崎｜
番路｜中埔｜澐水，經關仔嶺路，往白河方向行駛，嗣抵台南縣白河鎮，往嘉義縣水
上鄉中庄三角潭某產業道路時，李俊孝便要鄭錦坤下車，擬對鄭錦坤不利，但鄭錦坤
沒下車，雙方僵持約五分鐘，鄭錦坤向李俊孝懇稱，渠等是童年朋友，求李俊孝，何
必這樣呢！李俊孝即無後續動作。其後，車子續開往嘉義縣水上鄉柳林村，中途，由
林宜志下車，打電話與陳道宗、乙○○，取得聯絡，約定見面地點，並續將車子開往
嘉義縣民雄鄉頭橋，再往嘉義縣新港鄉方向行駛，等待會合。而陳道宗、乙○○二人
，在嘉義市○○○路「天下第一園」，因見林宜志等三人未回，陳道宗即令甲○○持
槍，看住蕭銘進，其隨即駕駛其所有紅色喜美小客車，搭載乙○○外出尋找林宜志等
三人。嗣與林宜志取得聯絡，雙方約定見面地點，即在嘉義縣新港鄉○○地○路邊，
與林宜志等三人會合，林宜志下車，與陳道宗、乙○○二人交談約五分鐘，林宜志再
上車，即佯稱要回去射殺許坤華地點，將許坤華屍體拉到山下，然約行駛一百公尺，
陳道宗、乙○○二人，即又超車上來，與林宜志交談，陳道宗、乙○○與林宜志交談
後，林宜志即將車子掉頭，往嘉義縣新港鄉方向行駛，陳道宗、乙○○二人所駕駛紅
色喜美小客車，則往嘉義方向駛去。隨後林宜志等三人小客車，往嘉義縣新港鄉○○
○○道路，遶行約三十分鐘後，於同晚十一時許，將鄭錦坤、劉嘉權二人，載至嘉義
縣新港鄉○○村○○○○道路上，因李俊孝與鄭錦坤，又發生口角，李俊孝乃向林宜
志索取槍枝，而另行起意，擬殺害鄭錦坤，並持槍欲射殺鄭錦坤，鄭錦坤見狀，即趁
機搶奪李俊孝手上槍枝，李俊孝槍枝因而掉落地面，李俊孝、許世忠、鄭錦坤三人，
乃在地上爭奪槍枝，林宜志見狀，下車欲幫忙，劉嘉權即乘機，在車內翻越至ＵＲ｜
八五二八號小客車駕駛座，開車逃離，並駕駛該車至嘉義縣警察局民雄分局溪口分駐
所報案。鄭錦坤則趁混亂之際，奔走逃離現場。因現場無路燈及月光，視線黑暗，致
李俊孝等三人搶得槍枝後，對鄭錦坤無法瞄準開槍及追殺，鄭錦坤始倖免於難。陳道
宗、乙○○二人，自新港鄉返回嘉義市後，因林宜志等三人之聯絡，得知劉嘉權、鄭
錦坤二人，均已逃逸，即要蕭銘進聯絡劉嘉權、鄭錦坤二人，嗣後蕭銘進聯絡上劉嘉
權，劉嘉權即告知蕭銘進，其已在嘉義縣警察局民雄分局溪口分駐所報案。至此，陳
道宗、乙○○、甲○○三人，知事蹟敗露，乙○○不得不與蕭銘進，一同前往民雄分
局溪口分駐所領取其所有ＵＲ｜八五二八號小客車，乙○○、甲○○二人，並將強押
蕭銘進之槍枝，交還陳道宗。嗣乙○○至警局後，佯稱該車為李俊孝所借走，但經警
識破，乙○○始吐露實情。警方乃至嘉義縣竹崎鄉○○○段第一０二號土地附近，即
許坤華陳屍地點，查獲林宜志槍擊許坤華時，所擊發子彈彈殼四顆、未擊發子彈一顆
。嗣後，於八十六年九月二十三日下午四時五十分許，警方接獲匿名者報案，稱涉嫌
於嘉義縣竹崎鄉槍殺許坤華案件之作案用手槍二支，藏放於嘉義縣竹崎鄉鹿滿村往竹
崎方向「興產橋下」，請派員取回。經警於八十六年九月二十三日下午五時十分許，
在嘉義縣竹崎鄉鹿滿村「興產橋下」尋獲林宜志等三人之上開作案用二支制式手槍（
即九０制式手槍一支、九二制式手槍一支）及具殺傷力子彈五顆（黑色九０手槍子彈
三顆、白色九二手槍子彈二顆，送鑑定時，拆解一顆，試射二顆），暨林宜志自白槍
殺許坤華經過自白書乙份等情。因而撤銷第一審關於被告等殺人部分之判決，改判論
處被告等共同未經許可，無故持有手槍（乙○○為累犯）罪刑，並說明被告等被訴牽
連涉犯殺人部分，不能證明被告等犯罪，而不另為無罪之諭知，固非無見。
惟查：(一)、有罪之判決書，須將法院依職權認定之犯罪事實，詳記於事實欄，然後於
理由內逐一說明其憑以認定之證據，使事實與理由兩相一致，始稱適法；倘若事實記
載與理由說明不相符合，即屬判決理由矛盾，其判決當然為違背法令。原判決理由欄
乙之五、(三)以李俊孝在嘉義縣新港鄉命鄭錦坤下車，其意在嚇嚇鄭錦坤而已，斷無殺
人犯意，作為被告等未共同殺鄭錦坤未遂之理由之一。然查原判決事實欄四則記載李
俊孝與鄭錦坤發生口角，乃起意殺害鄭錦坤，並持槍欲射殺鄭錦坤，鄭錦坤見狀，即
趁機搶奪李俊孝手上槍枝，槍枝因而掉落地面，鄭錦坤趁混亂之際，奔走逃離現場等
情。足見此部分事實欄殺人未遂之記載與理由欄無殺人犯意之說明，相互矛盾，有判
決理由矛盾之違法。(二)、原判決理由欄乙、五之(三)以許世忠於蕭銘進之中庄花店時，
曾受林宜志之命，在花店廚房內，順手拿一把菜刀用以強押鄭錦坤等人上車，許世忠
於鄭錦坤與李俊孝搶槍時，未持菜刀砍鄭錦坤，因而認李俊孝與被告等人均無殺鄭錦
坤之犯意之理由之一。但原判決事實欄並未記載許世忠有持菜刀之事實，致理由之說
明失其事實之根據，亦有未合。(三)、違禁物，不問屬於犯人與否，沒收之，刑法第三
十八條第一項第一款、第二項定有明文。原判決事實欄五記載查獲之子彈共六顆（即
在許坤華陳屍處查獲未擊發子彈一顆，在興產橋下查獲子彈五顆），送鑑定時，拆解
一顆，試射二顆，則應還有三顆子彈，但原判決僅沒收其中二顆，另一顆何以不予宣
告沒收，原判決未說明其理由，難謂適法。(四)、原判決事實欄記載：陳道宗駕車載乙
○○外出找尋林宜志等人，嗣與林宜志取得聯絡，雙方約定在嘉義縣新港鄉見面，雙
方會合後，林宜志下車與陳道宗、乙○○二人交談約五分鐘，林宜志再上車，佯稱要
回射殺許坤華地點，將許坤華屍體拉到山下，惟行駛約一百公尺，陳道宗、乙○○又
超車與林宜志交談，之後，林宜志將車子調頭往新港方向行駛，陳道宗、乙○○之汽
車則往嘉義方向駛去，林宜志駕車往偏僻產業道路遶約三十分鐘後，因李俊孝與鄭錦
坤發生口角，李俊孝另行起意殺害鄭錦坤，而持槍欲射殺鄭錦坤時，鄭錦坤趁機奪槍
，雖未奪取，但趁亂逃離現場等情。惟查鄭錦坤否認當時曾與李俊孝發生口角，並稱
林宜志槍殺許坤華後，已不敢與李俊孝起口角等語，則李俊孝所稱當時與鄭錦坤起口
角云云，是否可採，已非無疑，究竟李俊孝為何要槍殺鄭錦坤？是否因雙方平日交惡
而欲殺人報復？抑因其他共犯與鄭錦坤之仇恨而與被告等原即計劃要殺鄭錦坤？又陳
道宗、乙○○與林宜志在嘉義縣新港鄉會面時，二人交談何事？是否約定如何殺人？
為何第一次交談後，林宜志上車時，要佯稱要回射殺許坤華地點，將許坤華屍體拉到
山下？其真正目的為何？第二次交談何事？林宜志為何將車調頭往新港方向行駛？被
告等押人之初如無殺人犯意，何以將被害人押往山區、郊外遶行數小時之久？上開事
項，攸關被告等有無共同殺人犯行，原審未進一步詳查、說明，亦有可議。(五)、原判
決理由欄乙之五、(二)以被告乙○○於與林宜志等人會合後，已知林宜志槍殺了許坤華
，於回到「天下第一園」後，未立即殺害蕭銘進，以達殺人滅口目的，又將許坤華被
殺之事告知蕭銘進，表示「已出事了」（即表示林宜志殺許坤華之行為，已超越預謀
範圍），因認被告等無共同謀議殺許坤華之犯行。惟原判決事實欄五記載：陳道宗、
乙○○二人自新港鄉返回嘉義市後，即因林宜志等三人之聯絡，得知劉嘉權、鄭錦坤
二人均已逃逸，即要蕭銘進聯絡劉嘉權、鄭錦坤二人，劉嘉權告知蕭銘進，其已在嘉
義縣警察局民雄分局溪口分駐所報案，陳道宗、乙○○、甲○○三人知事跡敗露，乙
○○才不得已與蕭銘進一同至警局領車等情，似認在乙○○回到「天下第一園」之前
，已知劉嘉權、鄭錦坤二被害人已逃逸、事跡敗露，則乙○○回到「天下第一園」所
說「已經出事了」，究竟係指許坤華已被殺死，抑指劉嘉權、鄭錦坤已逃逸，犯行已
無法隱瞞，即非無研求餘地，如乙○○於返回「天下第一園」之前，已知悉劉嘉權等
人已逃逸，則已無法殺蕭銘進以達滅口目的，則能否以未殺蕭銘進，即認被告等無共
謀殺人犯行，亦非無疑。究竟乙○○、陳道宗係在返回「天下第一園」之前，抑之後
，知悉劉嘉權等人已逃逸之事？為何要至徐信傑之冷氣行？原審就此待證事項，未予
詳查釐清，遽行判決，亦嫌速斷，且上述(四)、(五)發回理由，本院上次發回意旨均已有
指明，原審竟仍未詳予查明，顯有調查未盡之違誤。檢察官上訴意旨指摘原判決違法
，尚非全無理由，應認仍有發回更審之原因。
二駁回部分：
查第三審上訴書狀，應述上訴之理由，其未述者，得於提起上訴後十日內補提理
由書於原審法院，已逾上述期間，而於第三審法院未判決前仍未提出上訴理由書狀者
，第三審法院應以判決駁回之，刑事訴訟法第三百八十二條第一項、第三百九十五條
後段規定甚明。本件上訴人甲○○因殺人案件，不服原審判決，於民國九十二年三月
六日提起上訴，並未述理由，迄今逾期已久，於本院未判決前仍未提出，依上開規
定其上訴自非合法，應予駁回。
據上論結，應依刑事訴訟法第三百九十七條、第四百零一條、第三百九十五條後段，
判決如主文。
中      華      民      國    九十二    年      五      月     十四     日
                              最高法院刑事第七庭
                                  審判長法官  張  信  雄
                                        法官  賴  忠  星
                                        法官  張  清  埤
                                        法官  呂  永  福
                                        法官  林  永  茂
      右正本證明與原本無異
                                              書  記  官
中      華      民      國    九十二    年      五      月    二十七    日


司法院資訊處製作；財團法人民間司法改革基金會備份。
